臺灣高等法院高雄分院民事判決
110年度上字第304號
上  訴  人  黃嘉瑞  
訴訟代理人  侯勝昌律師
被 上訴 人  簡瑞鐘  
訴訟代理人  陳樹村律師
            孫暐琳律師
上列當事人間請求所有權移轉登記事件，上訴人對於民國110年1
0月27日臺灣高雄地方法院109年度訴字第38號第一審判決提起上
訴，本院於111年3月9日辯論終結，判決如下：
    主  文
原判決廢棄。
被上訴人應將坐落高雄市○○區○○段○○○○段000000地號土地內，如
附圖所示233-89⑴部分辦理分割後，將該233-89⑴部分土地辦理移
轉所有權登記予上訴人。
第一、二審訴訟費用由被上訴人負擔。
    事實及理由
一、上訴人主張：伊父即訴外人黃雲梯於民國43年11月1 日與被
    上訴人之父即訴外人簡國樑成立買賣契約（下稱系爭買賣契
    約)，購買簡國樑所有高雄市○○區○○段○○○○段000000地號土
    地（下稱原233-89 地號土地，應有部分比例56749 分之327
    49）中如高雄縣鳳山地政事務所91年2 月18日土地複丈成果
    圖所示C 部分、面積48平方公尺土地（下稱C部分土地)，雙
    方約定買賣價金為新臺幣（下同）300 元，黃雲梯於系爭賣
    渡證書書立時，先給付200 元予簡國樑，嗣於44年8 月18日
    再給付買賣價金尾款100 元，全數價金已給付完畢，簡國樑
    亦已書立記載「茲將敝人（即簡國樑）所有之高雄縣鳳山鎮
    鳳山段草店尾貳參參番之六基地壹部份（則台端家屋與巫懷
    清、黃天德家屋之中間空地，下稱中間空地，即C部分土地
    ）所有權，確實賣渡予台端（即黃雲梯）並於民國四十三年
    十一月一日先行收到該地價壹部分新臺幣貳佰元正（即壹拾
    坪份）無訛，該地所有權移轉，俟嗣後土地分割辦妥後即時
    辦理移轉登記…。」之賣渡證書（下稱系爭賣渡證書）予黃
    雲梯收執。嗣黃雲梯於67年8 月2 日死亡後，伊與其他繼承
    人就繼承黃雲梯買受C部分土地所有權移轉登記請求權等買
    賣契約債權協議全部讓與伊，將來由伊單獨取得C部分土地
    所有權。而簡國樑於99年12月22日死亡後，被上訴人分割繼
    承簡國樑與訴外人高雄市政府、洪秀娥共有之原233-89地號
    土地（應有部分56749 分之32749），嗣被上訴人訴請原法
    院103 年度重訴字第368 號（下稱另案)分割共有物，於105
     年4 月27日以判決共有物分割為登記原因，辦理移轉登記
    取得分割後233-89地號土地所有權（面積541 平方公尺，下
    稱分割後233-89地號土地，內含C部分土地）。又C 部分土
    地經原法院囑託地政機關重新測量如複丈日期109 年3 月27
    日高雄市鳳山地政事務所土地複丈成果圖（下稱附圖）所示
    233-89⑴、面積48平方公尺之土地（下稱系爭土地）。則被
    上訴人應自辦理分割移轉登記之105 年4 月27日起，依系爭
    賣渡證書約定，辦理系爭土地所有權移轉登記予上訴人，惟
    上訴人迄未辦理等情。爰依系爭買賣契約及繼承法律關係，
    聲明：被上訴人應就分割後233 之89地號土地內如附圖所示
    之系爭土地辦理分割後，將該系爭土地辦理所有權移轉登記
    予上訴人。
二、被上訴人則以：對於黃雲梯與簡國樑於43年11月1 日成立系
　　爭買賣契約不爭執。又黃雲梯早於系爭買賣契約成立時，即
    得訴請簡國樑將買受原233-89地號土地之應有部分移轉登記
    予己，再本於共有人身分請求其他共有人分割共有土地，將
    分得買受之位置土地登記為單獨所有；若簡國樑拒絕履行系
    爭買賣契約，黃雲梯亦得依民法第242 條規定，代位簡國樑
    依民法第823 條、第824 條規定，對其他共有人訴請分割共
    有土地，再分得買受位置之土地；另若分割之結果不能取得
    該買受位置之土地，亦得依民法第226 條、第256 條、第26
    0 條之規定，請求簡國樑負債務不履行之損害賠償責任，黃
    雲梯並早於43年11月1 日即得行使系爭買賣契約請求權，且
    無法律上障礙而不能請求，則系爭買賣契約請求權，於58年
    11月1 日即時效屆滿而消滅，上訴人遲至108 年11月13日始
    提起本件訴訟，伊自得為時效抗辯，拒絕辦理移轉登記，上
    訴人主張應自辦理分割移轉登記之105 年4 月27日起算時效
    ，未罹於時效乙節係屬無據等語資為抗辯。
三、原審判決上訴人敗訴，上訴人不服，提起上訴，上訴聲明：
    ㈠原判決廢棄。㈡被上訴人應就分割後233 之89地號土地內如
    附圖所示之系爭土地辦理分割後，將該部分土地辦理所有權
    移轉登記予上訴人。被上訴人答辯聲明：上訴駁回。
四、兩造不爭執事項如下：
  ㈠上訴人與簡國樑間因拆屋還地事件，原法院以90年度重訴字
    第989 號判決、本院以91年度重上字第61號判決廢棄第一審
    判決，並駁回簡國樑第一審之訴確定（下稱前案)。又上訴
    人與簡國樑在前案中，對於黃雲梯向簡國樑購買原233-89地
    號土地中之C 部分土地，黃雲梯已給付C 部分土地買賣價金
    予簡國樑，上訴人基於系爭買賣契約而有權占有Ｃ部分土地
    等節均不爭執。
　㈡原法院囑託地政機關重新測量Ｃ部分土地，即為附圖所示233-
    89⑴、面積為48平方公尺之系爭土地。
  ㈢黃雲梯於67年8 月2 日死亡，繼承人為訴外人黃蔡桂、上訴
    人、黃嘉謨、黃嘉裕、黃純惠、黃麗雪、黃麗貞。嗣黃蔡桂
    於81年4 月3 日死亡，黃嘉裕於95月7 月5 日死亡，其繼承
    人為李汝芬、黃齡慧。黃嘉謨、黃純惠、黃麗雪、黃麗貞，
    及再轉繼承人李汝芬（黃嘉裕之繼承人）、黃齡慧（黃嘉裕
    之繼承人），均同意將繼承黃雲梯就系爭土地之所有權移轉
    登記請求權等買賣契約關係債權全部讓與上訴人，並約定由
    上訴人單獨取得系爭土地所有權。
  ㈣簡國樑原與高雄市政府、洪秀娥共有原233-89地號土地（應
    有部分各為56749 分之32749 、56749 分之20000 、56749 
    分之4000）。簡國樑於99年12月22日死亡，繼承人為被上訴
    人、訴外人簡炯仁、簡鏮芸（原名簡秀栗），嗣被上訴人與
    簡炯仁、簡鏮芸於101 年間簽署遺產分割協議書，協議由被
    上訴人分割繼承取得原233-89地號土地（應有部分56749 分
    之32749 ），並辦理登記完畢。
  ㈤被上訴人前提起分割共有物訴訟，經原法院以另案判決被上
    訴人分得514 平方公尺、高雄市政府分得331 平方公尺、洪
    秀娥分得66平方公尺，高雄市政府並應分別給付被上訴人、
    洪秀娥補償金13,909,922元、1,296,197 元而確定。被上訴
    人於105 年4 月27日以「判決共有物分割」為登記原因，取
    得分割後233-89地號土地。
  ㈥分割後233-89地號土地非為高雄市○○區○○段○○○○段
    000 ○000 ○號之建築基地，系爭土地並無不得分割之限制
    。
五、兩造爭執事項為：上訴人依買賣契約及繼承之法律關係，請
    求被上訴人將所有分割後233-89地號土地，辦理分割出系爭
    土地，將分割後之系爭土地辦理所有權移轉登記予上訴人所
    有，有無理由？被上訴人抗辯上開買賣契約請求權已罹於時
    效，有無理由？茲分述如下：
    本件兩造於本院準備程序時，已不爭執黃雲梯與簡國樑成立
    系爭買賣契約之標的即為黃雲梯向簡國樑買受高雄縣鳳山鎮
    鳳山段草店尾貳參參番之六基地壹部份（則台端家屋與巫懷
    清、黃天德家屋之中間空地）即C部分土地，黃雲梯並已將
    買受C部分土地即系爭土地之價金給付簡國樑完畢（見本院
    卷第83、84頁），核與前案確定判決所認定情形大致相合，
    並有系爭賣渡證書、收據、前案第一、二判決在卷可稽（見
    原審卷一第15至39頁、卷二第357至359頁），堪信屬實。又
    上訴人於分割繼承黃雲梯之系爭買賣契約債權請求權後，依
    系爭買賣契約及繼承之法律關係，請求被上訴人將分割繼承
    分割後233-89地號土地辦理分割出系爭土地，將分割後之系
    爭土地辦理所有權移轉登記予上訴人所有，惟為被上訴人所
    拒，並以系爭買賣契約債權請求權已罹於時效，得拒絕給付
    等前詞置辯。經查：
　㈠按請求權，因15年間不行使而消滅；消滅時效，自請求權可
    行使時起算，民法第125條前段、第128條前段分別定有明文
    。次按民法所謂條件，係當事人以將來客觀上不確定事實之
    成就或不成就，決定法律行為效力之發生或消滅之一種附款
    ，茍當事人非以法律行為效力之發生，而僅以其履行繫於不
    確定之事實者，雖亦屬約款之一種，然此約款並非條件，應
    解釋為於其事實發生時，為權利行使期限之屆至，若該事實
    之到來確定不發生，應認其期限已屆至（最高法院95年度台
    上字第2750號、105年台上字第999號民事裁判意旨參照）。
    又按請求權定有清償期者，自期限屆滿時起即可行使，依民
    法第128條之規定，其消滅時效應自期限屆滿時起算（最高
    法院29年渝上字第1489號民事判例要旨參照）。再按解釋意
    思表示，應探求當事人之真意，不得拘泥於所用之辭句，為
    民法第98條所規定，而所謂探求當事人之真意，如兩造就其
    真意有爭執時，應從該意思表示所根基之原因事實、經濟目
    的、一般社會之理性客觀認知、經驗法則及當事人所欲使該
    意思表示發生之法律效果而為探求，並將誠信原則涵攝在內
    ，藉以檢視其解釋結果對兩造之權利義務是否符合公平正義
    。
　㈡查，簡國樑原與他人共有原233-89地號土地，嗣與高雄市政
    府、洪秀娥共有原233-89地號土地（應有部分各為56749 分
    之32749 、56749 分之20000 、56749 分之4000），其後被
    上訴人辦理分割繼承登記取得原233-89地號土地（應有部分
    56749 分之32749 ）後，提起分割共有物訴訟，經以另案判
    決被上訴人分割取得分割後233-89地號土地，並於105 年4 
    月27日以「判決共有物分割」為登記原因，辦理該分割後23
    3-89地號土地所有權，此有原233-89地號土地分割前、後之
    土地謄本、土地登記簿及異動索引附卷可稽（見原審卷一第
    15、69至73、77至89頁），且為兩造所不爭執，堪予認定。
　㈢其次，兩造就黃雲梯向簡國樑購買原233-89地號土地中之C 
    部分土地即系爭土地，黃雲梯已給付該土地買賣價金予簡國
    樑等情均不爭執，如前所述，又依簡國樑書立系爭賣渡證書
    上記載：「茲將敝人（即簡國樑）所有之高雄縣鳳山鎮鳳山
    段草店尾貳參參番之六基地壹部份（則台端家屋與巫懷清、
    黃天德家屋之中間空地，下稱中間空地，即C部分土地）所
    有權，確實賣渡予台端（即黃雲梯）…，該地所有權移轉，『
    俟嗣後土地分割辦妥後』即時辦理移轉登記…。」等語，及參
    以原233-89地號土地當時為簡國樑與他人共有，並非單獨所
    有，又黃雲梯與簡國樑成立系爭買賣契約，係為購買中間空
    地（即C部分土地，即系爭土地）供己合法占有使用，然C部
    分土地當時仍屬原233-89地號土地中部分土地，尚未分割成
    特定部分土地，黃雲梯與簡國樑於系爭買賣契約之約定出賣
    上開部分土地，亦顯無法拘束原233-89地號土地之其他共有
    人，故簡國樑在分割出C部分土地前，顯無法直接辦理移轉
    登記予黃雲梯或其繼受人，簡國樑當時對於如未與共有人辦
    妥原233-89地號土地分割前，將無法辦理移轉系爭土地所有
    權予黃雲梯亦有所認知，始會由簡國樑書立系爭賣渡證書，
    約定應「俟」（即應等待）簡國樑嗣後與其他共有人將共有
    分割前233-89地號土地辦理分割完畢後，再由簡國樑將黃雲
    梯買受其中之中間空地（即C部分土地)辦理移轉登記予黃雲
    梯，則依系爭賣渡證書文義及當事人真意，堪認簡國樑與黃
    雲梯係約定，應等待辦妥原233-89地號土地分割後，始為系
    爭土地所有權移轉登記予黃雲梯之請求權行使期限屆至，始
    合於文義。故簡國樑之給付義務雖於締約時已發生，僅其履
    行期已約定限繫於未來不確定之事實即應「俟」簡國樑與他
    人共有原233-89地號辦理分割，單獨取得原233-89地號土地
    應有部分（內含系爭土地)土地時，履行移轉系爭土地之期
    限始告屆至。是上訴人主張系爭賣渡證書約定「俟嗣後土地
    分割辦妥後」之約定，為清償期之約定，依系爭買賣契約所
    得行使之系爭土地移轉登記請求權，應俟原233-89地號土地
    辦妥分割後，即自被上訴人105年4月27日登記取得分割後23
    3-89地號土地後辦理移轉登記後始得行使，並無罹於時效等
    語，即屬可取（見本院卷第13-14頁）。
　㈣被上訴人雖辯稱：簡國樑未辦妥分割前，固不能移轉系爭土
    地所有權予黃雲梯或上訴人，然此為其實際上能否履行移轉
    登記問題，核與買受人之移轉登記請求權得否行使無涉，難
    認簡國樑與黃雲梯於系爭賣渡證書中已約定得行使所有權移
    轉登記請求權期限；如簡國樑拒絕履約，黃雲梯或上訴人得
    代位起訴分割，再辦理系爭土地移轉登記，若分割之結果，
    不能取得買受之系爭土地時，亦得請求債務不履行之損害賠
    償，故無何法律上障礙，則上訴人於108年始提起本件訴訟
    ，已罹於15年時效，得拒絕移轉登記云云，並以最高法院96
    年度台上字第1239號民事裁定為據。惟查，簡國樑已與黃雲
    梯約定『俟嗣後土地分割辦妥後』即時辦理移轉登記等情，故
    黃雲梯即應俟簡國樑與他人辦理共有原233-89地號分割之未
    來不確定之期限屆至時，系爭買賣契約之移轉登記請求權履
    行期或清償期限始屆至，黃雲梯或繼受其買賣契約移轉登記
    請求權之上訴人方得行使，如前所述，否則，在清償期限屆
    至前，簡國樑既尚未負遲延責任，黃雲梯或上訴人亦無從代
    位行使。而此核與被上訴人所舉前開最高法院裁定就關於該
    事件之出賣人與共有人原已有分割協議之鬮書，且該件認定
    契約當事人非以將來客觀上不確定事實之成否，決定其法律
    行為附款，買受人可行使代位權而起訴之情形有所不同，是
    被上訴人尚不得比附援引，執該裁定為有利於己之論據。從
    而，上訴人在被上訴人於105年4月27日登記取得分割後233-
    89地號土地，乃於108年11月13日向原審提起本件訴訟，其
    請求權自未罹於15年時效而消滅，則被上訴人抗辯本件已罹
    於時效云云，自無足採。　
  ㈤綜上，簡國樑及黃雲梯均已死亡，係由被上訴人分割繼承分
    割後233-89地號土地（內含C部分土地即系爭土地），由上
    訴人繼承系爭買賣契約請求權等權利，為兩造所不爭執，又
    系爭買賣契約所有權移轉登記請求權並未罹於時效而消滅，
    已如前述，故被上訴人於105年4月27日登記取得分割後233-
    89地號土地，上訴人乃依系爭買賣契約及繼承法律關係，請
    求被上訴人履行系爭買賣契約之系爭賣渡證書約定，將所有
    分割後233-89地號土地內如附圖所示之系爭土地辦理分割後
    ，將分割後之系爭土地辦理所有權移轉登記予上訴人，自屬
    有據。被上訴人所為時效抗辯，則屬無據。
六、綜上所述，上訴人依系爭買賣契約及繼承之法律關係，請求
    被上訴人應將分割後233 之89地號土地內如附圖所示之系爭
    土地辦理分割後，將該部分土地辦理所有權移轉登記予上訴
    人，為有理由，應予准許。原審就上開應准許部分，為上訴
    敗訴之判決，尚有未洽，上訴意旨求予廢棄改判，為有理由
    ，爰由本院予以廢棄改判如主文第2 項所示。又本件事證已
    臻明確，兩造其餘攻擊防禦方法及舉證，經核與判決結果不
    生影響，無逐一論列之必要，併予敘明。
七、據上論結，本件上訴為有理由，依民事訴訟法第450 條、第
    78條，判決如主文。
中　　華　　民　　國　　111 　年　　3 　　月　　23　　日
                            民事第二庭
                                審判長法  官  黃國川
                                      法  官  何佩陵  
                                      法  官  楊淑珍
以上正本證明與原本無異。
如對本判決上訴，須於判決送達後20日內向本院提出上訴狀，其
未表明上訴理由者，應於上訴後20日內向本院提出上訴理由書（
均須按他造當事人之人數附繕本）。上訴時應提出委任律師或具
有律師資格之人之委任狀，並依附註條文規定辦理。如委任律師
提起上訴者，應一併繳納上訴審裁判費。
中　　華　　民　　國　　111 　年　　3 　　月　　23　　日
                                      書記官  李宜錚
附註：
民事訴訟法第466 條之1 ：
對於第二審判決上訴，上訴人應委任律師為訴訟代理人，但上訴
人或其法定代理人具有律師資格者，不在此限。
上訴人之配偶、三親等內之血親、二親等內之姻親，或上訴人為
法人、中央或地方機關時，其所屬專任人員具有律師資格並經法
院認適當者，亦得為第三審訴訟代理人。
第1 項但書及第2 項情形，應於提起上訴或委任時釋明之。